【裁判字號】    90,訴,958
【裁判日期】    920214
【裁判案由】    分配表異議之訴
【裁判全文】
臺灣士林地方法院民事判決  九十年訴字第九五八號
    原      告    中興商業銀行股份有限公司
    法定代理人    何文雄
    送達代收人    甲○○
    法定代理人    乙○○
    訴訟代理人    丁○○○
右當事人間分配表異議之訴事件，本院判決如左：
    主      文
原告之訴駁回。
訴訟費用由原告負擔。
    事      實
甲、原告方面：
一、聲明：求為判決臺灣士林地方法院八十七年度執字第九五一二號拍賣抵押物強制
    執行事件分配表所列被告之債權分配金額新臺幣（下同）一百八十四萬三千六百
    一十八元應予剔除，並將其剔除之金額改為分配予原告。
二、陳述：
  (一)按債權人或債務人對於分配表所載各債權人之債權或分配金額有不同意者，應於
    分配期日一日前，向執行法院提出書狀聲明異議。異議未終結者，為異議之債權
    人或債務人，得向執行法院對為反對陳述之債權人或債務人提起分配表異議之訴
    。強制執行法第三十九條第一項、第四十一條第一項定有明文。本件原告主張為
    坐落台北市○○段○○段第七四五及七八三地號土地暨其地上第一七七二建號建
    物之第一順位抵押權人，因債權無法受償而聲請拍賣抵押物，由士林地方法院以
    八十七年度執字第九五一二號拍賣抵押物強制執行事件受理在案（下稱系爭強制
    執行事件），因對於系爭強制執行事件就第一七七二建號建物賣得價金所製作之
    分配表中，被告債權原本暨分配金額皆有異議，爰依前揭法條提起本件訴訟。
  (二)依民法債編修正前第五百十三條之規定：「承攬之工作物為建築物或其他土地上
    之工作物，或為此等物之重大修繕者，承攬人就承攬關係所生之債權，對於其工
    作所附之定作人之不動產有抵押權。」，係指承攬人對於其工作所附之定作人之
    不動產有法定抵押權者，必須係承攬之工作為土地上工作物之新造或重大修繕且
    係承攬人因承攬關係所生之債權者，始足當之。本件被告向士林地方法院民事執
    行處主張法定抵押權之依據，無非係以臺灣板橋地方法院八十八年度促字第二七
    二九八號支付命令暨確定證明書為據，然從該支付命令之內容根本無法證明究為
    本件被告所主張法定抵押權之承攬報酬款，亦無法明瞭其計算依據為何？因此被
    告自應就對於訴外人興橋建設股份有限公司（以下簡稱興橋公司）之八千五百萬
    元之債權為是屬於本件分配表中法定抵押權之承攬報酬款負舉證之責任。蓋據被
    告另案於高院主張其承攬工程款總數為五億餘元及其合約書第四條所載四億五千
    萬元皆有不符，與被告提出之發票金額，亦有不合，則其工程款總額若干即有疑
    竇；況且被告自承八十五年已陸續完工卻遲至八十八年五月十五日才向法院聲請
    支付命令，興橋公司本可以被告請求罹於時效抗辯，卻捨而不為，顯違常理。
  (三)最高法院七十六年度台抗字第一四三號民事裁定要旨：「民法第五百十三條所規
    定之法定抵押權，固於其承攬之工作完成並所擔保之債權發生時，即有效成立，
    不以登記為生效要件，惟此項抵押權並無如一般設定抵押權之有登記資料足資依
    據，故如法定抵押權人行使其權利聲請法院裁定准許拍賣抵押物，而抵押物所有
    權人對於其法定抵押權之存在有爭執時，即應另行訴請確認其法定抵押權存在，
    否則不能認其拍賣抵押物之聲請為有理由。」準此，本件原告既對被告之法定抵
    押權有所爭執，依前開最高法院裁定旨意，即應由被告另行提起確認之訴加以確
    定，士林地方法院民事執行處未慮及此，率爾僅憑支付命令即遽為被告法定抵押
    權之認定及分配，依前述最高法院民事裁定意旨，即有未合。
  (四)退步言之，縱認被告對系爭執行標的物建物部分有法定抵押權存在，然其擔保之
    承攬債權數額，亦絕非被告辯稱之八千五百萬元。按一建築物區分為數部分，而
    各得獨立為所有權之客體者，則各該獨立之區分建築物為獨立之不動產。因此承
    攬人工作之建築物倘可區分為數個獨立之不動產者，應就各該獨立之不動產因承
    攬關係所生之債權，分別發生民法第五百十三條所定之法定抵押權，最高法院七
    十九年度台上字第九七八號、第一四六一號判決意旨可以參照。本件被告承攬之
    「靜修豪門」建案屬於可區分為數獨立之不動產，依前揭最高法院判決要旨，被
    告所主張之法定抵押權債權額，自應就各該獨立不動產因承攬關係所生之債權，
    分別計算確定，唯被告並未就承攬本件執行標的物建物個別所生之債權，提出計
    算方式及數額，竟以「靜修豪門」「全案」之工程款八千五百萬元債權總額「全
    數」主張係本件執行事件執行標的物建物，（該建物僅為靜修豪門建案全案中之
    一間建物而已）之法定抵押權所擔保之債權數額，依前揭最高法院判決要旨，亦
    有未合。再依被告庭呈發票四紙影本，主張以興橋公司尚欠承攬工程款八千五百
    萬元，唯該四紙發票金額共計八千五百萬元係含稅計算，由四紙發票摘要記載「
    工程款」之總額未稅並非八千五百萬元，原告認其稅款部分係被告依稅法規定得
    否向訴外人興橋公司請求之問題，非伊二人間因承攬關係所生之債權，故此部分
    稅款（依發票記載計有四百零四萬七千六百一十八元）尚非法定抵押權效力所及
    ，因此，分配表所載之被告債權額及分配額均有不當之處。又依被告所提其與興
    橋公司之合約書觀之，興橋公司曾將系爭工程發包予另一「聯怡營造有限公司」
    ，且靜修豪門之建照核發日期為八十二年四月十七日，被告係八十三年九月一日
    承攬該建案，顯見其承攬之工程尚非「全部」，且其承攬本件執行標的建號一七
    七二之建物之工程款究有若干，自應由其負舉證責任，被告不得就其工程承攬款
    「全部」主張為本件建號之債權原本。
  (五)被告出具證物一之法定抵押權拋棄書，即已拋棄法定抵押權，自不得再予主張，
    理由如下：
    一被告雖否認證物一該拋棄書之真正，惟查，興橋公司於八十三年二月七日及同
      年三月十一日共向原告借款五千萬，為期二年，並以土地為原告設定第一順位
      抵押權擔保，八十五年初借貸期限屆期，興橋公司欲予展期，原告即要求須有
      被告拋棄法定抵押權書面以為展期撥貸之條件，嗣經由興橋公司取得被告具名
      之系爭拋棄書及印鑑證明書，原告方允興橋公司展期所請。苟原告未接到被告
      署名之拋棄書暨其印鑑證明書證明拋棄書之真正（以肉眼比對拋棄書上被告印
      文與印鑑證明印文相同，難查其異），原告直接逕對興橋公司行使第一順位抵
      押權即可，並無債權難保情事，可見原告無造假必要及動機。
    二再者，證物二之被告印鑑證明書之印鑑章經內政部警政署刑事警察局九十年十
      一月二十八日、九十一年六月二十六日兩度鑑定確為真實，倘非被告係為法定
      抵押權拋棄書而出具，兩造間並無何其他法律關係，原告斷不可能也無機會持
      有該印鑑證明書，可見證物一之拋棄書應係由被告出具無疑，此亦有當時之經
      辦人員即證人於林建宏高院另案證稱確有由興橋公司處收到系爭拋棄書及印鑑
      證明書證辭可稽。況且，先前八十四年九月間，被告亦出具拋棄書予興橋公司
      之貸款銀行台灣省合作金庫，足見被告確係因興橋公司之故出具法定抵押權拋
      棄書。
    三原告持有之被告八十四年十一月十五日印鑑證明書及其印文之真正，業經鑑定
      ，被告並不爭執，且由肉眼比對該印鑑證明上之印文與系爭八十五年二月十三
      日拋棄書被告之印文極為相同，印鑑證明日期亦未逾三個月，前述印鑑證明及
      拋棄書雖由興橋公司交予原告，唯依客觀情形判斷，確易使人確信係由被告出
      具，而興橋公司究為被告之使者或代理人實非原告等外人所得知曉，唯毋論何
      者，被告自皆應負本人或授權人之責。
    四鑑定報告雖謂該拋棄書印文與被告印鑑證明及印鑑章、合約書不符，然一公司
      同時有數套不同印章所有多有，在社會上極為普遍，被告於執行事件、支付命
      令、本件訴訟進行所使用之印章即有數個，難謂其等與印鑑章不符即謂為假。
  (六)被告之拋棄法定抵押權已生拋棄效力，不得再予主張，否則即有違誠信原則。蓋
    被告辯稱：「相對」拋棄係指抵押權人為抵押人之特定無擔保債權人之利益，拋
    棄其優先受償之利益，「絕對」拋棄則指抵押權人為消滅抵押權之意思，放棄其
    抵押權而言為由，認其於八十四年九月間既因訴外人興橋公司之需而向合作金庫
    出具法定抵押權拋棄書，該拋棄屬「相對」拋棄而其效力未及原告云云；唯訴外
    人合作金庫於八十四年間尚非「無擔保債權人」，故與前述所指「相對」拋棄要
    件不符；再者，被告既於八十四年間向有擔保債權人合作金庫（非第一順位抵押
    權人）拋棄法定抵押權，對於有擔保之第一順位抵押權人原告，焉有不生拋棄之
    理？否則伊對訴外人合作金庫之拋棄又有何實益？準此，被告於八十四年九月間
    對合庫之「拋棄」應為絕對拋棄，其為拋棄之意思表示即生消滅其權利之效果。
    又依最高法院八十六年度臺上字第一ＯＯ七號判決，似認法定抵押權一經拋棄即
    不存在。被告既已表示拋棄法定抵押權，足引起原告之正當信任認被告已不欲行
    使之，進而為允准興橋公司所請，若謂因被告未為法定抵押權拋棄之登記，該拋
    棄不生效力，被告復得借屍還魂行使其法定抵押權，顯已對交易安全有所影響，
    自有違誠信原則，其法定抵押權應歸於消滅。
三、證據：提出法定抵押權拋棄書、印鑑證明書、被告出具予合作金庫之法定抵押權
    拋棄書、被告聲請支付命令之資料、最高法院七十九年度台上字第九七八號、第
    一四六一號判決、靜修豪門建照、原告批覆書及補充報告、對興橋公司授信查詢
    單、內政部警政署刑事警察局鑑驗報告、證人林建宏另案於高院九十年上字第六
    三號案件之證詞筆錄（節錄）及最高法院八十六年度台上字第一○○七號判決等
    件（均影本）為證。
乙、被告方面：
一、聲明：駁回原告之訴。
二、陳述：
  (一)按「私文書應由舉證人證其真正；但他造於其真正無爭執者，不在此限。」，民
    事訴訟法第三百五十七條定有明文。原告所提出之證物一「法定抵押權拋棄書」
    ，經法務部調查局鑑定結果，該拋棄書上被告公司及負責人之印文，與經濟部商
    業司核發之印鑑證明書上被告之公司、負責人印文，並不相同；亦與被告與興橋
    建設公司所立工程合約上之印文亦不相符，此有法務部調查局八十九年六月九日
    （八九）陸（二）字第八九０四一０一０號鑑定通知書以及刑事警察局九十一年
    六月二十六日刑鑑字第一六０五三三號鑑驗通知書可稽。且依原告之聲請傳訊之
    證人林建宏另案於台灣高等法院九十年上字第六三號案件中，也僅證稱伊由興橋
    公司處收到拋棄書及印鑑證明書，並未證述該拋棄書確係被告所提出，經該案承
    審法官再將被告之大小印章原物併送鑑定，其鑑定結果仍為相同，原告未能依上
    開規定所舉證證明該拋棄書為真正，自不能依據該拋棄書而主張剔除被告之債權
    ，要無疑義。
  (二)抵押權之拋棄，有「相對」拋棄與「絕對」拋棄之分。「相對」拋棄係指抵押權
    人為抵押人之「特定」無擔保債權人之利益，拋棄其優先受償之利益，「絕對」
    拋棄則指抵押權人為消滅抵押權之意思，放棄其抵押權而言。無論係相對或絕對
    之拋棄，因涉及物權之變動，依民法第七百五十八條、第七百五十九條之規定，
    均應經登記後始生效力。系爭「法定抵押權拋棄書」，依其書寫之方式，係特定
    以「台灣省合作金庫」，為拋棄之對象，並非對抵押人聲明放棄所有抵押權之內
    容，顯係「相對」之拋棄，並非抵押權「絕對」之拋棄，復未經登記，自無抵押
    權「絕對」拋棄之效力可言。
  (三)被告係向興橋建設股份有限公司承攬該建物之「全部」起造工程，總價為五億餘
    元，該公司未全數清償，積欠尾款八千五百萬元，不僅有工程契約及發票可證，
    亦有已確定之支付命令在卷可稽，茍非真實，被告焉有可能製發不實之統一發票
    ，且興橋公司不對支付命令為異議呢？原告如主張該債權有何不實，自應負舉證
    責任，不能僅以空言否認該債權之真實。被告係就該工程之全部而為起造，並非
    僅就其中數個獨立之不動產而為承攬，自得就尚未受償之八千五百萬元承攬債權
    ，對全部不動產實行法定抵押權，無從加以分割，原告主張被告應對各個獨立之
    不動產分割主張債權，顯有誤會。
  (四)原告實行本件法定抵押權，抵押物所有權人並無異議，雙方亦無任何爭執，被告
    自無訴請確認法定抵押權存在之必要，原告對分配表中擁有執行名義之被告之債
    權分配有異議，依強制執行法第四十一條第一項之規定，自應由原告提起分配表
    異議之訴，原告指摘執行法院准許被告參與分配，實屬無理由。
  (五)一般建照上所載工程造價均係根據主管機關內政部所規定之造價而記載，有各地
    區之工程造價標準表可稽，主管機關所以會規定工程造價，又係基於行政管理之
    需要，例如違規時科處罰鍰，即以工程造價之數額而定其罰鍰之數額，甚至建築
    師收取設計費亦係依據「工程造價」而依一定比例收取，故「工程造價」並非工
    程之實際造價，係依主管機關之規定而計算出來之數額，與工程承攬合約數額不
    同，實為普遍之現象，依卷附授信批覆書所載，原告亦認為該建造案全部銷售金
    額約二十億元，則系爭合約書上所載工程款四億五千萬元，顯屬相當。至於被告
    於聲請支付命令時提出之發票金額為一億三千萬元，乃興橋建設公司業已給付部
    分工程款，被告自不可能會以相當於全部工程款之統一發票聲請支付命令，而該
    公司最後僅積欠八千五百萬元，被告當然只能聲請命令給付此數額，如有虛構情
    事，被告大可聲請命令給付一億三千萬元，怎會只聲請八千五百萬元？實亦足證
    該聲請數額必為真正。至於該公司未主張時效抗辯，或係該公司心知積欠被告該
    工程款無訛，自知理虧而不願主張，或單純係該公司負責人法律常識不足所致，
    為被告所不知，非必有違常理。該支付命令既已確定，即與確定判決效力相同，
    於被告與興橋建設公司已屬確定之債權、債務關係，原告提起分配表異議之訴予
    以否認，自應由原告就之負舉證責任，焉能倒置舉證責任，要求被告證明其為真
    正？
  (六)按系爭大廈係興橋建設公司斥資建造，該公司即係原始起造人，且原告亦自認該
    建物係興橋建設公司與地主合建，亦證該公司對建物有原始起造之關係，蓋建商
    與地主合建，一向均係建商出資興建，地主出地，雙方再分配成屋，建物既係建
    商斥資興建，建商自因原始起造之法律關係而擁有建物之所有權。
  (七)至於原告是否曾要求興橋公司出具被告拋棄法定抵押權授權書面，為被告所不知
    。縱令有其事，亦係原告與興橋公司間之事，原告顯未向被告要求出具該書面。
    至於原告所呈印鑑證明書，僅能證明原告持有該文書，並不能證明系爭拋棄書為
    真正，否則兩種文書之印文豈會不同？被告雖亦有便章存在，惟事涉重要文件，
    均係以印鑑章為之，一如系爭工程合約及致合作金庫之法定抵押權拋棄書，其印
    文均屬相同，而系爭拋棄書上之印文既非被告之印鑑章蓋成，更非被告之便章所
    蓋成。
  (八)興橋建設公司最早雖有將系爭工程發包予「聯怡營造有限公司」，惟該營造公司
    僅將地基以鐵板圍起，甫開挖地基之程度（連地基也未挖妥），即告退出，被告
    所承攬工程自仍為該建物之全部，此由觀諸工程合約總價款高達四億五千萬元，
    工程內容為全部大廈且合約第二條末尾加註該營造公司僅收過定金，即可得知，
    被告自係就系爭建物之全部擁有法定抵押權。
三、證據：提出工程合約書、使用執照、臺灣板橋地方法院八十八年促字第二七二九
    八號支付命令暨確定證明書、請款發票明細表等件（均影本）為證。
丙、本院依職權調閱本院八十七年度執字第九五一二號拍賣抵押物強制執行事件案卷
    資料、調取本院八十九年訴字第七六號及臺灣高等法院九十年上字第六三號判決
    附卷。
    理      由
甲、程序方面：
一、原告之法定代理人原為監管小組召集人丙○○，嗣於訴訟進行中變更由接管小組
    召集人何文雄擔任法定代理人，並經聲明承受訴訟，於法尚無不合，應予准許。
二、按債權人對於分配表所載各債權人之債權或分配金額有不同意者，應於分配期日
    一日前，向執行法院提出書狀，聲明異議。如異議未終結者，為異議之債權人，
    得向執行法院對為反對陳述之債權人提起分配表異議之訴。前項期間，於第四十
    條之一有反對陳述之情形，自聲明異議人受通知之日起算。強制執行法第三十九
    條第一項、第四十一條第一項前段及第四項分別定有明文。經查，原告於九十年
    二月七日接獲本院民事執行處將於同月二十二日就系爭強制執行程序實行分配（
    九十年一月十一日製作）之通知後，於同月十三日對該分配表聲明異議，經執行
    處轉知被告陳述意見，而被告於同年五月二十九日為反對陳述，經執行處於同年
    七月二十三日發函請原告於受通知之日起十日內向反對陳述之債權人即被告提起
    分配表異議之訴，原告於同月三十一日接獲該函，即於同年八月六日向本院提起
    本件分配表異議之訴訟，則揆諸前開規定，其起訴為合法，先予敘明。
乙、得心證之理由：
一、原告起訴主張：原告為坐落台北市○○段○○段第七四五及七八三地號土地暨其
    地上第一七七二建號建物之第一順位抵押權人，因債權無法受償而聲請拍賣抵押
    物，由本院以八十七年度執字第九五一二號拍賣抵押物強制執行事件拍賣抵押物
    並將價金分配在案，被告雖主張為上開建物之承攬人，惟未說明承攬之債權金額
    如何計算，且縱令對於系爭第一七七二建號建物有法定抵押權存在，也應個別計
    算承攬該建物之承攬債權，而非就全部承攬所生之債權對於個別之建物主張有法
    定抵押權；被告對於興橋公司之法定抵押權早已出具拋棄書給原告而生拋棄之效
    力；又關於法定抵押權之爭議應由主張為抵押權之人即被告起訴確定才可以，詎
    被告竟於上開強制執行事件聲明實行法定抵押權參與分配，本院不加詳察而將被
    告以法定抵押權之優先債權列入分配一百八十四萬三千六百一十八元，故依強制
    執行法第四十一條提起分配表異議之訴等語。被告則以：原告提出之法定抵押權
    拋棄書並非真正，也無授權興橋公司向原告提出該拋棄書，且拋棄未經登記亦不
    生效力；興橋公司尚欠之承攬債權金額為八千五百萬元，有支付命令暨確定證明
    書可證，關於承攬債權之金額，興橋公司也未爭執，自無提起確認之訴之必要等
    語，資為抗辯。
二、原告主張就系爭強制執行事件拍賣之不動產設定有第一順位抵押權，因債務人江
    佩玲積欠借款未還，乃於八十七年間聲請經裁定准予拍賣抵押物，並於同年十一
    月間向本院執行處聲請拍賣抵押物之強制執行，因被告以其為該抵押物之承攬人
    行使法定抵押權，而聲明參與分配，本院執行處於製作之分配表上，將被告之承
    攬債權於賣得之第一七七二建號建物價金列入優先分配一百八十四萬三千六百一
    十八元擬予受償等情，為兩造所不爭執，且經本院調閱前揭執行卷查閱無訛，自
    堪信為真實。另被告辯稱有承攬興橋公司之「靜修豪門大樓」新建工程之事實，
    業據被告提出八十三年九月一日之工程合約影本附卷可參，且依原告提出之批覆
    書及補充報告之記載以及參酌原告主張取得被告拋棄法定抵押權等語，亦堪信被
    告確實有承攬該新建工程之事實。從而，本件兩造之爭執，乃在於被告與興橋公
    司間有無承攬債權存在，其數額多少；法定抵押權所擔保之承攬債權金額若干？
    法定抵押權是否業已生拋棄之效力？就法定抵押權有爭執是否必須先由主張為抵
    押權之人提起確認之訴為必要？
三、依建築法第十二條、第七十條第一項及土地登記規則第七十九條第一項規定，建
    築物之起造人，為建造該建造物之申請人；由起造人於建造工程完竣後，請領使
    用執照，並據以申辦建物所有權第一次登記。則建築執照上之起造人，應推定其
    為該建築物之原始建造人。查上開抵押物之建物係以興橋公司董事長李新發等三
    十名為起造人，此有台北市政府工務局建造執照影本（八十二年建字第二二九號
    ）附卷可稽，該建號第一七七二號建物（即台北市○○街一三二之六號十四樓）
    於建造完竣後，已於八十六年三月三十一日取得使用執照，有使用執照、附表及
    存根影本（八十六年使字第一二七號）可參，嗣由江佩玲於八十六年九月九日以
    買賣為原因取得該建物所有權，此亦有該抵押物建物登記謄本附於前揭執行卷內
    可憑。系爭抵押物既經推定為興橋公司等三十名起造人所共有，興橋公司自具所
    有權，該抵押物縱經移轉登記為第三人江佩玲所有，依民法第八百六十七條及第
    八百八十三條規定，不動產所有人設定抵押權後，得將不動產讓與他人，但其抵
    押權（包括法定抵押權）不因此而受影響。
四、次查，被告與興橋公司訂立上開工程合約後，依約承攬興建系爭抵押物，並簽發
    統一發票向興橋公司請領工程款，惟興橋公司仍積欠承攬報酬款達八千五百萬元
    等情，業據提出發票四紙及上開工程合約書在卷佐證。嗣被告以興橋公司積欠承
    攬報酬款達八千五百萬元為由，經向臺灣板橋地方法院聲請核發支付命令而確定
    在案，亦有該支付命令、支付命令確定證明書附於系爭強制執行事件參與分配卷
    宗內可佐，足認興橋公司對於尚積欠被告有如上之承攬債權亦不爭執。雖原告主
    張包括抵押物在內之上開合建房屋並非完全為被告建造云云，惟依原告主張其取
    得上開法定抵押權拋棄書後始同意興橋公司延期清償等語，以及參照上開原告之
    授信批覆書及補充報告之記載，倘被告僅承攬部分合建房屋，或尚有其他承攬人
    共同參與興建，則原告何以未取得其他承攬人之法定抵押權拋棄書，僅取得上開
    拋棄書乙紙，即貿然同意興橋公司之延期清償？又上開合建房屋工程雖早先由聯
    怡營造有限公司承建，惟該公司僅領走合約之定金，其餘建造部分由被告接續承
    攬至全部工程完成，此觀諸該工程合約第二條下附記即明，足見系爭抵押物包括
    其他合建房屋之完成均為被告一人完成，原告主張被告非全部承攬系爭抵押物及
    質疑支付命令之實質效力，尚不足採信。
五、按為同一債權之擔保，於數不動產上設定抵押權，而未限定各個不動產所負擔之
    金額者，抵押權人得就各個不動產賣得之價金，受債權全部或一部之清償，為民
    法第八百七十五條所明文規定，同法第八百八十三條規定於法定抵押權準用之。
    查被告既為上開整批合建房屋之工程承攬人，已如前述，則依同法第五百十三條
    規定，承攬之工作物為建築物或其他土地上之工作物，或為此等工作物之重大修
    繕者，承攬人就承攬關係所生之債權，對於其工作所附之定作人之全部不動產，
    有抵押權，亦即被告因承攬新建工程而就上開全部之合建房屋，以其承攬關係所
    生全部之債權，均有法定抵押權存在，方為合理，蓋新建工程之整體施作，尚難
    於事後區分各獨立建物個別之承攬金額。又本件興橋公司已清償部分承攬之債務
    ，以現尚欠被告部分之承攬債權金額（八千五百萬元），又如何能分別計算個別
    建物之抵押債權呢？因此，原告此部份之主張，顯不足採信。
六、又按當事人主張有利於己之事實者，就其事實有舉證之責任，民事訴訟法第二百
    七十七條本文規定甚明。原告主張卷附證物一之「法定抵押權拋棄書」為被告所
    出具，然已為被告所否認，且該「法定抵押權拋棄書」上被告公司及負責人之印
    文，分別經法務部調查局以及刑事警察局鑑定結果，該拋棄書上被告公司及負責
    人之印文，與經濟部商業司核發之印鑑證明書上被告之公司、負責人印文，並不
    相同；亦與被告與興橋建設公司所立工程合約上之印文亦不相符，此有本院八十
    九年訴字第七六號判決理由二之（二）所述之法務部調查局八十九年六月九日（
    八九）陸（二）字第八九０四一０一０號鑑定通知書以及刑事警察局九十一年六
    月二十六日刑鑑字第一六０五三三號鑑驗通知書附卷可稽，且無證據證明確實係
    被告所提出或有授權他人提出予原告等事實，因此，尚難認被告有對於原告拋棄
    法定抵押權之情形。至於被告雖不否認曾於八十四年九月六日立具拋棄法定抵押
    權切結書予訴外人台灣合作金庫，然因其拋棄對象僅限於台灣省合作金庫，亦不
    當然及於原告。且縱認該切結書亦對於原告生拋棄之效力，然按繼承、強制執行
    、公用徵收或法院之判決，於登記前已取得不動產物權者，非經登記，不得處分
    其物權，民法第七百五十九條定有明文。法定抵押權係基於法律規定而發生，固
    不待登記即生效力，惟法定抵押權之拋棄，乃屬處分，須經登記後，方得為之。
    不動產物權，依法律行為而取得、設定、喪失及變更者，非經登記，不生效力，
    民法第七百五十八條亦定有明文。法定抵押權之拋棄，係依法律行為而喪失其不
    動產物權，非經登記，不生效力。本件被告之上開法定抵押權既未經塗銷登記，
    則殊無發生絕對拋棄效力之可言。
七、至於原告援引最高法院七十六年度台抗字第一四三號民事裁定，主張原告既對被
    告之法定抵押權存在有爭執，被告應另行起訴確認其法定抵押權存在，否則不能
    逕自行使法定抵押權云云。惟該裁定係指抵押物所有人對於行使法定抵押權人之
    法定抵押權存在有爭執而言。經查，本件抵押物所有人，無論係興橋公司抑第三
    人江佩玲，對於被告對系爭抵押物有法定抵押權，均不爭執，因此尚無被告必須
    另提確認之訴之必要。
八、從而，本件被告既經認定就系爭第一七七二建號建物具有法定抵押權，又以法定
    抵押權人名義，行使法定抵押權而參與分配，其債權金額為八千五百萬元，其法
    定抵押權之成立時間早於原告設定抵押權之前（新建工程完成後，原告始於八十
    六年九月十日設定抵押權），則依廢止前六十三年年台上字第一二四○號判例：
    「參照民法第八百六十五條規定，就同一不動產設定數抵押權者，其次序依登記
    （即抵押權生效）之先後定之之法意，被上訴人之法定抵押權，雖無須登記，但
    既成立生效在先，其受償順序自應優先於上訴人嗣後成立生效之設定抵押權。（
    本則判例於九十一年八月二十日經最高法院九十一年度第九次民事庭會議決議不
    再援用，並於九十一年九月二十日由最高法院依據最高法院判例選編及變更實施
    要點第九點規定以（九一）台資字第○○六○三號公告之。不再援用理由：本則
    判例與現行民法第五百十三條規定之意旨不符。惟本件法定抵押權係發生在第五
    百十三條修法之前，尚無適用修正後民法第五百十三條之規定），經本院執行處
    列入分配表而優先予分配一百八十四萬三千六百一十八元，即無不合，應予准許
    。原告提起本件分配表異議之訴，請求將被告受分配債權剔除，洵屬無理，應予
    駁回。
八、本件為判決基礎之事證已臻明確，兩造其餘攻擊防禦及立證方法，核於判決結果
    不生影響，毋庸一一論述，附此敘明。
九、據上論結，原告之訴為無理由，依民事訴訟法第第七十八條判決如主文。
中      華      民      國    九十二    年      二      月     十四     日
                                    臺灣士林地方法院民事第二庭
~B法      官  林政佑  林政佑
右為正本係照原本作成
如對本裁定抗告須於裁定送達後十日內向本院提出抗告狀
中      華      民      國    九十二    年      二      月     十四     日
~B法院書記官  周霙蘭


司法院資訊處製作；財團法人民間司法改革基金會備份。
